臺灣高等法院臺南分院民事判決　100年度上字第162號
上　訴　人　蔡鈞諒
　　　　　　蔡玉鳳
　　　　　　蔡麗美
　　　　　　蔡素蘭
共　　　同
訴訟代理人　陳清白　律師
被　上訴人　陳敏瑜
訴訟代理人　賴鴻鳴　律師
　　　　　　黃俊達　律師
　　　　　　蘇文斌　律師
上列當事人間請求拆屋還地事件，上訴人對於中華民國100年6月
30日臺灣臺南地方法院第一審判決（100年度訴字第191號）提起
上訴，本院於100年9月20日言詞辯論終結，判決如下：
    主      文
上訴駁回。
第二審訴訟費用由上訴人負擔。
    事實及理由
一、被上訴人主張：坐落臺南市新市區○○段000 地號（原臺南
    縣新市鄉○○段00○00地號）土地（下稱系爭土地），原為
    上訴人蔡鈞諒所有，嗣經伊於99年11月03日，向原法院民事
    執行處拍賣取得，已繳足全部價金，並經原法院於100年1月
    17日核發不動產權利移轉證書，詎系爭土地上有上訴人所有
    使用之門牌臺南市新市區○○路00號三層未辦理保存登記之
    樓房（下稱系爭建物），無權占用系爭土地如原判決附圖斜
    線所示面積77.73平方公尺。伊自得依民法第767 條第1項規
    定，訴請上訴人自系爭建物遷出，並應將系爭建物拆除，返
    還系爭土地予伊；並得依民法第179條前段、第181條，及土
    地法第105 條、第97條規定，訴請上訴人給付因無權占用系
    爭土地，而受有使用系爭土地之相當於租金之不當得利。原
    審依伊請求判決命上訴人應自系爭建物遷出，並將系爭建物
    拆除，返還系爭土地予伊，並應自100年1月17日起至拆屋還
    地日止，按月給付伊新臺幣（下同） 2,224元（原請求給付
    遲延利息部分已在本院撤回），並無不合。併對上訴人之上
    訴，答辯聲明求為判決：
    ꆼ上訴駁回。
    ꆼ第二審訴訟費用由上訴人負擔。
二、上訴人則以：系爭建物原係伊母親蔡余月英於58年間出資興
    建，嗣蔡余月英於61年8月1日死亡，由伊共同繼承為公同共
    有；另伊之祖父蔡撓轟於64年08月26日，贈與系爭土地予上
    訴人蔡鈞諒，嗣上訴人蔡鈞諒於85 年4月間，始將系爭土地
    設定抵押權予陽信銀行之前身臺南市第五信用合作社，顯見
    系爭建物於系爭土地設定抵押權時即已存在，且各公同共有
    人之權利及於公同共有物之全部，上訴人蔡鈞諒對系爭建物
    之全部均可主張所有權，因此就上訴人蔡鈞諒應已符合民法
    第876條第1項法定地上權之要件。另上訴人蔡鈞諒就系爭土
    地設定抵押權後，於被上訴人拍定取得前，系爭建物既建築
    在上訴人蔡鈞諒所有之系爭土地上，其縱無明示之約定利用
    權，亦應解為上訴人蔡鈞諒已有同意系爭建物使用系爭土地
    之默示意思存在，故系爭土地之抵押權人於設定抵押權時，
    或被上訴人拍定取得系爭土地時，既均已預見系爭土地上有
    系爭建物存在，應可預期系爭建物於抵押權實行後仍得繼續
    存在，被上訴人應不致受不測之損害，是就其餘共有人亦應
    認系爭建物對系爭土地得主張法定地上權存在。另依民法第
    425條之1規定，亦有推定租賃權之適用。據此伊之系爭建物
    ，既係有權使用系爭土地，而有合法權源，並非無權占有，
    被上訴人即不得訴請伊拆屋還地，及給付相當租金之不當得
    利等語，資為抗辯。（原審除判決被上訴人請求上訴人蔡麗
    美自系爭建物遷出部分敗訴外，其餘判決上訴人敗訴後，被
    上訴人就敗訴部分未上訴已確定，上訴人則就其敗訴部分不
    服上訴）。併於本院上訴聲明求為判決：
    ꆼ原判決不利於上訴人部分廢棄。
    ꆼ上列廢棄部分，被上訴人在第一審之訴及假執行之聲請均
      駁回。
    ꆼ第一審廢棄部分，及第二審訴訟費用均由被上訴人負擔。
三、經查系爭土地原為上訴人蔡鈞諒所有，嗣經被上訴人於99年
    11月03日，向原法院民事執行處拍賣取得，已繳足全部價金
    ，並經該院於100年1月17日核發不動產權利移轉證書，及系
    爭土地上有上訴人所有之系爭建物占用等情，既為兩造所不
    爭執，並有不動產權利移轉證書、土地登記謄本、原法院會
    同新化地政事務所人員履勘現場筆錄、及所製作之複丈成果
    圖等件，附於原審卷足稽，自堪信實。惟被上訴人主張其得
    依物上請求權及不當得利之法律關係，請求上訴人拆屋還地
    及給付不當得利乙節，既為上訴人所否認，並以上揭情詞置
    辯。是本件所應審究者，厥為上訴人所有之系爭建物，有無
    占有使用系爭土地之合法權源？即系爭建物是否有民法第87
    6條第1項法定地上權、及民法第425條之1推定租賃權之適用
    ？各情。
四、上訴人所有之系爭建物，並無占有使用系爭土地之合法權源
    ，亦即系爭建物並無民法第876條第1項法定地上權、及民法
    第425條之1推定租賃權之適用：
  ꆼ按當事人主張有利於己之事實者，就其事實有舉證之責任，
    為民事訴訟法第277 條前段所明定，是以無權占有為原因，
    請求返還土地者，占有人對土地所有權存在之事實無爭執，
    而僅以非無權占有為抗辯者，土地所有權人對其土地被無權
    占有之事實無舉證責任，占有人應就其取得占有係有正當權
    源之事實證明之，如不能證明，則應認被上訴人之請求為有
    理由，最高法院迭著有99年度台上字第1169號、97年度台上
    字第1101號判決意旨足參。而所謂正當權源，係指依法律規
    定或契約關係，物之所有權人有提供或容忍占有使用之義務
    而言。系爭土地為被上訴人所有，既為上訴人所不爭執，揆
    之上揭說明，上訴人自應就其占有使用系爭土地，係有正當
    權源之事實，立證以實其說。次按設定抵押權時，土地及其
    土地上之建築物，同屬於一人所有，而僅以土地或僅以建築
    物為抵押者，於抵押物拍賣時，視為已有地上權之設定，其
    地租、期間及範圍由當事人協議定之，不能協議者，得聲請
    法院以判決定之；又設定抵押權時，土地及其土地上之建築
    物，同屬於一人所有，而以土地及建築物為抵押者，如經拍
    賣其土地與建築物之拍定人各異時，適用前項之規定，民法
    第876 條固定有明文。又土地與房屋為各別之不動產，各得
    單獨為交易之標的，且房屋性質上不能與土地使用權分離而
    存在，亦即使用房屋必須使用該房屋之地基，故土地及房屋
    同屬一人，而將土地及房屋分開同時或先後出賣，其間雖無
    地上權設定，然除有特別情事，可解釋為當事人之真意，限
    於賣屋而無基地之使用外，均應推斷土地承買人默許房屋承
    買人繼續使用土地，固亦經最高法院著有48年台上字第1457
    號判例可佐。惟揆諸各該法條及判例意旨，均係以土地與土
    地上之建築物同屬一人所有為其適用要件。又基於物權法定
    主義精神，法定地上權必須合於法律之特別規定始能成立，
    亦即須於設定抵押權時，土地及其土地上之建築物，同屬於
    一人所有，而僅以土地或僅以建築物為抵押者，於抵押物拍
    賣時為其成立法定地上權要件，倘於設定抵押權時之土地及
    建物非屬同一人，或土地及建物分別為數人所有或各有多數
    不相同之共有人，而於拍賣異其所有人之情形時，如仍認有
    法定地上權存在，即逾該條項規定之範圍，其因而造成拍定
    人之不利益，顯難謂為公允，應無以相類事實為相同處理之
    法理，而適用民法第876條第1項規定餘地，亦有最高法院99
    年度台上字第345號、98年度台上字第478號判決意旨足參；
    另99年民事法律問題座談會研討結論，亦認民法第876條第1
    項所規定之法定地上權，必須土地及其土地上建物全部均同
    屬於一人所有，始有適用，亦均同此見解足參。
  ꆼ卷查系爭建物原係上訴人母親蔡余月英於58年間出資興建，
    嗣蔡余月英於61年8月1日死亡，由上訴人共同繼承為公同共
    有，另上訴人之祖父蔡撓轟於64年08月26日，贈與系爭土地
    予上訴人蔡鈞諒，嗣上訴人蔡鈞諒於85 年4月間，始將系爭
    土地設定抵押權予陽信銀行之前身臺南市第五信用合作社等
    情，既有各該戶籍謄本及系爭土地登記簿等件，存於原審卷
    為憑，且為兩造所不爭執，顯見系爭土地於85 年4月設定抵
    押權時，僅屬上訴人蔡鈞諒一人單獨所有，而系爭建物則為
    上訴人所公同共有，並非單獨屬於上訴人蔡鈞諒一人單獨所
    有，揆之上揭說明，系爭土地與系爭建物之所有權歸屬，尚
    與民法第876條第1項所定「設定抵押權時，土地及其土地上
    之建物，同屬一人所有。」之要件不符，而不得於抵押物之
    系爭土地拍賣時，視為已有地上權之設定。上訴人辯稱各公
    同共有人之權利及於公同共有物之全部，上訴人蔡鈞諒對系
    爭建物，應已符合土地及建築物同屬於一人所有之要件，且
    於上訴人蔡鈞諒就系爭土地設定抵押權後，被上訴人拍賣取
    得前，系爭建物既建築在上訴人蔡鈞諒所有之系爭土地上，
    其縱無明示之約定利用權，亦應解為上訴人蔡鈞諒已有同意
    系爭建物使用系爭土地之默示意思存在，故系爭土地之抵押
    權人於設定抵押權時，或被上訴人拍定取得系爭土地時，均
    已預見系爭土地上有系爭建物存在，應可預期系爭建物於抵
    押權實行後仍得繼續存在，被上訴人應不致受不測之損害，
    就其餘上訴人亦應認系爭建物對系爭土地得主張法定地上權
    存在云者，尚無足取。
  ꆼ上訴人雖又主張土地及土地上之房屋同屬一人所有，而僅將
    土地或房屋所有權讓與他人，或將土地及房屋同時或先後讓
    與相異之人時，土地受讓人或房屋受讓人與讓與人間，或房
    屋受讓人與土地受讓人間，應推定在房屋得使用期限內有租
    賃關係存在，以維護社會經濟云云。惟按使用借貸本係無償
    借用性質，不能與租賃相提並論，難認有民法第425 條之適
    用。故土地（不動產）於所有權移轉於他人後，除已得該他
    人即現在之所有人同意允予繼續使用外，縱經前所有人無償
    提供或允許借用人使用，亦不能以之拘束現在之所有人，而
    對現在之所有人主張有使用該土地之權利，最高法院著有59
    年台上字第2490號判例、91 年度台上字第278號判決意旨足
    參。上訴人縱主張其就系爭土地之使用，成立使用借貸契約
    ，然系爭土地既經強制執行拍賣，由被上訴人拍定取得所有
    權，依上揭見解，被上訴人就該使用借貸關係而言，應屬於
    第三人，並不受該使用借貸關係之拘束，從而系爭建物就被
    上訴人而言，既不受使用借貸關係拘束，上訴人仍屬無權占
    有。
  ꆼ而上訴人公同共有之系爭建物，既無權占用被上訴人所有之
    系爭土地，如原判決附圖所示斜線部分面積77.73 平方公尺
    ，且上訴人復自陳系爭建物目前為上訴人蔡玉鳳、蔡素蘭使
    用，內並有上訴人蔡鈞諒、蔡玉鳳、蔡素蘭之私人物品，顯
    已妨害被上訴人對於系爭土地之所有權。則被上訴人本於民
    法第767條第1項規定，請求上訴人蔡鈞諒、蔡玉鳳、蔡素蘭
    應自系爭建物遷出，上訴人蔡鈞諒、蔡玉鳳、蔡素蘭、蔡麗
    美應將系爭建物拆除，將系爭土地返還被上訴人，洵屬有據
    。
五、又按無法律上之原因而受利益，致他人受損害者，應返還其
    利益，民法第179 條前段定有明文。又依不當得利之法則請
    求返還不當得利，其得請求返還之範圍，應以對方所受之利
    益為度，非以請求人所受損害若干為準，最高法院亦著有72
    年度台上字第4012號判決意旨足參。而無權占有他人之土地
    ，可能獲得相當於租金之利益，為社會通常之觀念，亦有同
    院61年台上字第1695號判例可佐。本件系爭建物既無法律上
    之原因，無權占用系爭土地，消極地減免應支付使用土地之
    代價，而受有相當於租金之利益，並致被上訴人受有相當於
    租金之損害，顯已構成不當得利，被上訴人自得請求返還。
    又按租用基地建築房屋，租金以不超過土地申報總價額年息
    10％ 為限，土地法第105條準用第97條定有明文。且該10％
    之限制，乃指基地租金之最高限額而言，並非謂必須照申報
    地價額10％ 計算，亦有最高法院46年台上字第855號判例足
    參。卷查系爭土地位於臺南市新市區，面臨15米民權路，鄰
    中正路與民權路口，附近房屋均為上訴人家族親戚所有，右
    側為香酥雞店面，左側有香舖及髮廊等情，既有原法院 100
    年03月21日勘驗筆錄為憑；且系爭土地距離火車站、市場、
    學校、醫院均不遠，周遭交通尚稱便利各情，亦有被上訴人
    提出之網路地圖、系爭建物及鄰近週邊情景照片，附於原審
    卷足參；另系爭建物目前作為兒童安親班使用，復為上訴人
    在原審所自陳。本院據此審酌認被上訴人請求上訴人給付相
    當於租金之利益，每年以申報地價年息5％ 計算，核屬適當
    ，應予准許。又系爭土地99年1月申報地價每平方公尺為6,0
    00元，此有系爭土地登記第二類謄本附於原審卷足稽（見補
    字卷第9頁），雖系爭建物無權占用系爭土地之面積僅為77.
    73平方公尺，然審酌系爭土地扣除系爭建物坐落位置外，僅
    前方留小部分空地供停放車輛或物品之用，同為系爭建物一
    併使用之範圍，被上訴人主張應依系爭土地之總面積 88.97
    平方公尺計算不當得利，亦屬有據。從而被上訴人請求上訴
    人自100年1月17日起至拆除系爭建物，並交還系爭土地予被
    上訴人之日止，每月各給付相當於租金之不當得利 2,224元
    （計算式：6,000元×88.97×5％÷12＝2,224元），洵屬有
    據，亦應予准許。
六、綜上所述，被上訴人依民法第767條第1項物上請求權及不當
    得利之法律關係，請求上訴人拆除系爭建物，將所占用之系
    爭土地返還被上訴人，及賠償被上訴人上揭相當於租金收入
    之損失，洵屬有據，應予准許。原審判命上訴人蔡鈞諒、蔡
    玉鳳、蔡素蘭應自系爭建物遷出，上訴人蔡鈞諒、蔡玉鳳、
    蔡素蘭、蔡麗美應將系爭建物拆除，將系爭土地返還被上訴
    人，並應自100年1月17日起至清償日止，按月各給付被上訴
    人 2,224元，復依兩造聲請酌定擔保金額後，分別為假執行
    及免為假執行之宣告，經核認事用法並無不合。上訴意旨，
    猶執上揭情詞指摘原判決不當，求予廢棄改判，為無理由，
    應予駁回。
七、又本件事證已臻明確，兩造其餘主張陳述及攻擊防禦方法，
    ，核與判決之結果不生影響，爰不逐一論述，併此敘明。
八、據上論結，本件上訴為無理由，應依民事訴訟法第449條第1
    項、第78條、第85條第1項，判決如主文。
中    華    民    國    100    年    10    月    4    日
                  民事第一庭     審判長法  官  丁振昌
                                       法  官  曾平杉
                                       法  官  林永茂
上為正本係照原本作成。
如不服本判決，應於收受送達後20日內向本院提出上訴書狀，其
未表明上訴理由者，應於提出上訴後20日內向本院補提出理由書
狀（均須按他造當事人之人數附繕本）上訴時應提出委任律師或
具有律師資格之人之委任狀；委任有律師資格者，另應附具律師
資格證書及釋明委任人與受任人有民事訴訟法第466條之1第1項
但書或第2項（詳附註）所定關係之釋明文書影本。如委任律師
提起上訴者，應一併繳納上訴審裁判費。
中    華    民    國   100    年    10    月    4     日
                                        書記官  謝素嬿
【附註】
民事訴訟法第466條之1：
ꆼ對於第二審判決上訴，上訴人應委任律師為訴訟代理人。但上
  訴人或其法定代理人具有律師資格者，不在此限。
ꆼ上訴人之配偶、三親等內之血親、二親等內之姻親，或上訴人
  為法人、中央或地方機關時，其所屬專任人員具有律師資格並
  經法院認為適當者，亦得為第三審訴訟代理人。
民事訴訟法第466條之2第1項：
  上訴人無資力委任訴訟代理人者，得依訴訟救助之規定，聲請
  第三審法院為之選任律師為其訴訟代理人。